【裁判字號】    89,上易,3913
【裁判日期】    900530
【裁判案由】    就業服務法
【裁判全文】
臺灣高等法院刑事判決                          八十九年度上易字第三九一三號
    上  訴  人
    即  被  告  丙○○
    選任辯護人  謝諒獲
右上訴人因違反就業服務法案件，不服臺灣板橋地方法院八十八年度易字第四二八一
號，中華民國八十九年九月十五日第一審判決（起訴案號：臺灣板橋地方法院檢察署
八十八年度偵字第一六九六○號）提起上訴，本院判決如左：
    主  文
上訴駁回。
    事  實
一、丙○○為設於臺北縣新莊市○○路二四四巷七十二號之朝隆電機股份有限公司（
    下稱為朝隆公司，未據起訴）董事長，係該公司之代表人，竟因執行朝隆公司之
    業務，明知菲律賓籍外國人ALBERTO P.BULACLAC（起訴書誤載為BULACLAC
    ALBERTO ）係許可失效之外國人，仍自民國八十六年十一月二十八日起至八十七
    年十一月二十日止，以每日新臺幣（下同）七百元（聘僱三個月後調升為七百四
    十元）之工資，在上址聘僱ALBERTO P.BULACLAC擔任機械操作工。嗣於八十八年
    四月十八日為警循線查獲。
二、案經臺北市政府警察局大同分局報告臺灣板橋地方法院檢察署檢察官偵查起訴。
    理  由
一、訊之被告丙○○對於右揭犯罪事實均保持緘默，於偵查、警訊、原審及本院審理
    中所提出之書狀中則矢口否認有何違反就業服務法之犯行，辯以ALBERTO
    P.BULACLAC曾多次到其工廠應徵工作，惟為其所拒絕，並未聘僱ALBERTO
    P.BULACLAC；警方及檢察官對ALBERTO P.BULACLAC及被告訊問時，未依刑事訴訟
    法第九十五條與第一百條之一之規定先為權利告知及錄音錄影，該等筆錄不得作
    為證據；而ALBERTO P.BULACLAC及外事警察丁○○之英語能力不佳，其等所為之
    陳述及翻譯均有誤，而ALBERTO P.BULACLAC所寫之陳述用紙必是丁○○寫好後交
    給外勞抄寫紙，否則以外勞之英文程度絕不可能下筆成文，出口成章；警方於八
    十八年八月十三日前往朝隆公司搜索時，其中一名警員曾坦承該外勞欲嫁禍予被
    告，以便將其返國旅費及收容期間之必要費用由被嫁禍之被告負擔云云。經查：
  (一)被告係朝隆公司之董事長，為該公司代表人，此有朝隆公司之經濟部公司執照、
    臺北縣政府營利事業登記證附卷可稽；又菲律賓籍人ALBERTO P.BULACLAC原係由
    臺灣福興工業股份有限公司所申請許可聘僱而入境，於八十六年十一月二十四日
    逃逸，經行政院勞工委員會自八十六年十一月二十七日起撤銷其聘雇許可，此亦
    有卷附之行政院勞工委員會八十六年十一月十七日台八六勞職外字第○三二七六
    七二號書函及所附申請聘僱外國人名冊、八十六年十二月二日台八六勞職外字第
    ○六一五九○八號書函及所附連續曠職三日失去聯繫之撤銷外國人名冊、八十八
    年十一月二十四日台八十八勞職外字第○九○二二二六號函及附表各乙份可資憑
    佐。又ALBERTO P.BULACLAC在前開時地受僱工作之情形，亦據其於警訊中先後供
    稱：「‧‧‧一九九七年十一月二十八日開始在新莊市某工廠工作至一九九八年
    十一月二十日，每日七百元‧‧‧」（見偵查卷第二一頁反面八十八年四月十八
    日警訊筆錄）、「我於西元一九九七年十一月十八日起便至新莊市○○路二四四
    巷七十二號朝隆電機股份有限公司（經外勞帶警方人員於一九九九年四月二十一
    日查證結果）擔任機械工工作，日薪新臺幣七百元整，每月五日及二十日發薪資
    兩次，而雇主為經警通知到案說明於八十八年四月二十三日上午與我對質之丙○○，是他給我薪資無訛，他就是老板，於一九九八年十一月二十日左右老板怕我
    被警察查獲，於是叫我不要到工廠上班‧‧‧」（見偵查卷第一九頁反面八十八
    年四月二十八日警訊筆錄），並經其以英文自撰受僱情形明確（見偵查卷第二五
    頁八十八年四月二十九日臺北市政府警察警察局外事室涉外案件涉案人見證人陳
    述用紙），雖上開八十八年四月二十八日警訊筆錄記載其係自一九九七年十一月
    十八日受僱，惟依先前之八十八年四月十八日警訊筆錄及其後自撰之八十八年四
    月二十九日陳述用紙所載，ALBERTO P.BULACLAC均表示係自一九九七年十一月二
    十八日開始受僱於被告，參以ALBERTO P.BULACLAC係自八十六年十一月二十四日
    由原經許可受僱之公司逃逸之事實，已如前述，其在逃逸之前自無受僱於其他公
    司之可能，是堪認上開八十八年四月二十八日警訊筆錄關於ALBERTO P.BULACLAC
    於一九九七年十一月「十八日」開始受僱於被告之日期部分，應為一九九七年十
    一月「二十八日」之誤載。又本件係警方於八十八年四月十八日查獲ALBERTO
    P.BULACLAC後，由其帶同警察前往朝隆公司而查獲，此經證人即警員丁○○在原
    審結證屬實，而ALBERTO P.BULACLAC在警訊時陳稱：「我於新莊朝隆電機公司確
    實有工作過，我知道工廠及老板之家庭狀況，丙○○有兩個兒子、兩個女兒，兩
    個兒子在美國唸書，兩個女兒於工廠內幫忙，丙○○有一部黑色之賓士轎車代步
    ，另兩名女兒分別駕白色BMW及藍色豐田轎車，我知道該公司廠長外號名叫「阿
    達仔」（台語），我於該公司內擔任機械操作工，該公司共有八名員工，該公司
    生產起動器，以機車之起動器為主‧‧‧」（見偵查卷第一九頁面、二十頁八十
    八年四月二十八日警訊筆錄），核與被告在偵查中所陳：「（問：為何本案外勞
    說有在你那工作？你有幾個小孩？）四個，二男二女，男的在國外唸書，女的在
    工廠幫忙。」（見偵查卷第六三頁反面八十八年八月三日訊問筆錄）、「（問：
    公司生產何產品？）機車的啟動馬達發電機、調整器、起動器、高壓線圈等物‧
    ‧‧」、「（問：子女幾人？），四人，二男二女，男的在美國，女兒均在廠內
    幫忙。」、「（問：開何車？）賓士及瑞獅。」、「（問：二女開何車？）一個
    女兒開白色 BMW，另一個搭便車。」、「（問：有無豐田車輛？）有，是藍色的
    。」、「（問：廠內員工多少人？）十多人。」、「（問：廠內如何發薪水？）
    以前是薪水袋，目前每月五日、二十日由銀行轉帳。」（見偵查卷第六四頁八十
    八年九月十日訊問筆錄）等情大致相符，苟ALBERTO P.BULACLAC未曾在朝隆公司
    內工作，焉能就朝隆公司之情形甚至被告家庭狀況如此清楚描述？是足認
    ALBERTO P.BULACLAC前開指述應與事實相符。
  (二)被告雖否認有僱用ALBERTO P.BULACLAC之事實，並以前開情詞置辯，惟：
    1.被告在偵查及警訊中辯以：「此人（按指ALBERTO P.BULACLAC）我見過，此人
      多年前曾至我工廠內應徵工作，來了許多次，且至工廠裏面徘徊，被我拒絕，
      為了該名外勞，我工廠一樓便裝了保全系統，以維持工廠內之安全。」云云（
      見偵查卷第一七頁反面八十八年四月二十三日警訊筆錄），惟與朝隆公司廠長
      郭明達所陳：「該勞（按指ALBERTO P.BULACLAC）來應徵工作只有一次，應徵
      工作只找我一人，未見過老板本人，老板娘及在公司工作之女兒皆未見過。」
      （見偵查卷第五九頁反面八十八年八月十三日警訊筆錄）之情形不符。況自
      ALBERTO P.BULACLAC離開朝隆公司至遭警查獲時，事隔半年時間，若其未曾在
      朝隆公司內工作，僅曾至該工廠內應徵，不可能對被告之家庭及工廠狀況有如
      此清悉之記憶，被告所辯顯與常情不符。
    2.按訊問被告應先告知左列事項︰一、犯罪嫌疑及所犯所有罪名。罪名經告知後
      ，認為應變更者，應再告知；二、得保持緘默，無須違背自己之意思而為陳述
      ；三、得選任辯護人；四、得請求調查有利之證據。又訊問被告，應全程連續
      錄音；必要時，並應全程連續錄影。但有急迫情況且經記明筆錄者，不在此限
      。筆錄內所載之被告陳述與錄音或錄影之內容不符者，除有前項但書情形外，
      其不符之部分，不得作為證據，刑事訴訟法第九十五條、第一百條之一分別定
      有明文。考其立法目的，前者無非在保障犯罪嫌疑人及被告在刑事訴訟程序上
      受告知及聽聞之權利，為行使防禦權之基本前提，屬於人民依憲法第十六條所
      享訴訟權保障之範圍，以使犯罪嫌疑人及被告能充分行使防禦權，以維程序之
      公平；後者則係考量司法警察官或司法警察之詢問筆錄，在訴訟程序中，時有
      被告或辯解非其真意，或辯解遭受刑求，屢遭質疑，為建立詢問筆錄之公信力
      ，以擔保程序之合法，所以詢問過程應全程連續錄音並錄影，並應於一定期間
      內妥為保存，偵審機關如認為有必要時即可調取勘驗，以期發現真實，並確保
      自白之任意性。而關於被告或犯罪嫌疑人以外之人的訊問，刑事訴訟法並無準
      用上開條文之規定，復與上開條文係用為保障防禦權及擔保被告自白之真實性
      與任意性之立法目的無涉，則本件菲律賓籍人ALBERTO P.BULACLAC既非被告或
      犯罪嫌疑人，則對其分別於八十八年四月十八日及同年四月二十八日於台北市
      大同分局警備隊、該局收容所接受司法警察訊問時所製作之筆錄及自撰之陳述
      用紙，縱未踐行前述錄音、錄影並載明於筆錄之程序，亦難認有何違法可言，
      被告雖否認上揭筆錄及陳述用紙內容之真實性，亦難推翻其得為合法證據之效
      力。又審理事實之法院依職權調查證據之範圍，應以與待證事實有重要關係，
      在客觀上認為應行調查，又非不易調查或不能調查之證據者為限（最高法院八
      十四年度台上字第四一七號判決意旨參照），被告屢次聲請傳訊本件菲律賓籍
      人ALBERTO P.BULACLAC到庭應訊及接受對質，惟ALBERTO P.BULACLAC早於八十
      八年五月二十八日即已遣送回國，此有臺北市政府警察局大同分局八十九年五
      月九日北市警同分刑字第八九六一三一○○○○號函及所附外僑入出境資料檔
      查詢報表在卷足按，是本院已無從使之到庭應訊，顯屬不能及不易調查之證據
      ；況ALBERTO P.BULACLAC於其聘僱許可經主管機關撤銷後，仍在我國境內未經
      雇主許可而應聘工作，係違反就業服務法第四十二條之規定，應依同法第六十
      二條第一項之規定，由主管機關處新臺幣三千元以上三萬元以下之罰鍰，為行
      政罰而別無其他刑罰之規定，是以ALBERTO P.BULACLAC並非被告或犯罪嫌疑人
      ，其理亦屬甚明，揆諸前開說明，縱使警訊時確無對之為前述被告之權利事項
      告知及錄音錄影，亦於法無違，被告辯稱該等筆錄不得作為證據等語，均屬無
      據。
    3.次查被告於八十八年四月二十三日接受司法警察詢問並製作筆錄，該次筆錄載
      明：「（問：右資料是否正確？是否有犯罪之前科？是否請辯護律師到場？警
      方人員是否告知刑訴法規定？）右資料正確，我於民國七十五年有專利法前科
      （不起訴），不用請辯護律師到場，警方人員已告知刑訴法新規定。」，足認
      當時司法警察已依刑事訴訟法於八十六年十二月十九日修訂後第九十五條之規
      定為其權利事項之告知。而觀之八十八年八月三日偵查訊問筆錄，亦有前開權
      利事項之告知之記載，且經原審勘驗該次訊問錄音帶結果，一開始播放錄音帶
      即聽到檢察官稱「第三個請求調查有利於你的證據」（見原審卷第四八頁八十
      八年十二月十六日訊問筆錄），依常理判斷，應係錄音人員操作較慢，未於檢
      察官開始告知之時即行錄音，以致僅錄及檢察官告知內容之後半段，惟檢察官
      確有依法為被告權利事項之告知，應屬無疑。又八十八年九月十日偵查中之訊
      問被告筆錄固無刑事訴訟法第九十五條應告知事項之記載，惟此次訊問為前次
      於八十八年十二月十六日偵查訊問之延續，被告於前次訊問時既已受告知，則
      此次訊問縱未重覆告知，亦難認有違法之處，且被告該次訊問時亦已選任辯護
      人在場，有八十八年九月十日點名單在卷可參，應可認於其訴訟防禦權已有實
      質上之保障，而能達到刑事訴訟法第九十五條之立法目的。另按刑事訴訟法第
      一百條之一旨在保障被告自白之真實性及任意性，已如前述，故審理事實之法
      院，遇有被告抗辯其未有如訊問筆錄所載之陳述時，應先調取該訊問過程之錄
      音或錄影帶，加以勘驗，以判斷該筆錄所載被告之陳述得否作為證據（最高法
      院八十八年度台上字第二五九一號判決參照）。本件被告就其於八十八年四月
      二十三日接受警局訊問所製作之筆錄，雖爭執未踐行刑事訴訟法第九十五條、
      第一百零一條所定之程序，惟對其訊問陳述內容之真實性則未加抗辯，依前開
      說明，自無以錄音帶判斷筆錄所載是否實在之必要，況依刑事訴訟法第一百條
      之一之立法目的，係在擔保犯罪嫌疑人對於訊問之陳述，是否出於自由意思，
      及筆錄所載之內容與其陳述是否相符，是被告既未抗辯該份筆錄係出於非自由
      意思下所為，且觀該筆錄之內容純係被告對其家庭狀況之描述及其他對己有利
      之陳述，既無任何對被告在訴訟上有防禦不利益之具體情狀，是縱於製作該份
      筆錄時未經錄音，亦難謂其無證據能力。是以被告在警訊及偵查中所接受之訊
      問，均無違法之情形。從而經原審及本院於審判期日依刑事訴訟法第一百六十
      五條第一項之規定，就卷內上開對ALBERTO P.BULACLAC及被告訊問所製作之筆
      錄調查後，自得以之為認定事實之依據，被告一再辯稱上揭筆錄均無證據能力
      等語，顯不足採。
    4.再者外事警察職司涉外案件之處理，自必有一定之外語能力始足當之，而其甄
      選則需經口試與筆試，此據證人丁○○在原審陳明在卷，且經原審命其當庭以
      英文朗讀八十八年四月二十八日之警訊筆錄，其翻譯內容亦與筆錄相同（見原
      審卷第六六頁八十九年一月二十一日訊問筆錄），足見其確有相當程度之英語
      能力，縱或文法未臻精確，然應不致妨害其理解及表達。又觀乎ALBERTO
      P.BULACLAC所撰之陳述用紙之內容，雖有部分文法或拼字之錯誤（按英語雖為
      菲律賓人通用之語言，惟菲律賓仍有其本身之母語，並非每一菲律賓人對於英
      文皆屬精通，如居住於較偏遠鄉下地方之居民，仍有可能不懂英文者，是有部
      分文法或拼字錯誤，顯屬正常），然已能清楚描述其受僱於被告之事實，並無
      令人誤解之情形。此經本院將ALBERTO P.BULACLAC所書之台北市政府警察局外
      事室涉外案件涉案人陳述用紙再送請台北市政府警察局製作陳述書譯文乙份，
      其譯文內容亦與證人丁○○於八十八年四月二十八日訊問ALBERTO P.BULACLAC
      所製作之譯文內容大致相符可見一般，是被告徒以其等英文能力之良窳執為辯
      解，尚非可採。
    5.況查ALBERTO P.BULACLAC之遣返及收容期間之必要費用，應由原雇主即臺灣福
      興工業股份有限公司負擔，此有行政院勞工委員會八十六年十二月二日台八十
      六勞職外字第○六一五九○八號函附卷足按（參偵查卷第三十八頁），其似無
      嫁禍他人之必要；且依ALBERTO P.BULACLAC警訊之供述，其在離開朝隆公司後
      ，尚於西元一九九九年四月十五日起另受僱設於彰化縣埤頭鄉○○路○段三七
      ○巷三五之三號之汎邦企業有限公司，苟其僅係為使人為其負擔遣返及收容費
      用而捏造受僱工作之事實，則自稱受雇於一人即為已足，無庸同時誣指先後受
      雇於二個雇主；又經原審訊問證人即警員曾進吉、紀連修、丁○○、廖國安，
      其等均嚴詞否認曾表示該外勞欲嫁禍予被告，以便將其返國旅費及收容期間之
      必要費用由被嫁禍之被告負擔等語；再經本院訊問另一警員乙○○亦證稱，因
      在現場搜索完畢，沒有找到證據，之後與被告聊天，有談到有些外勞為省機票
      費，所以被查獲時，會說到以前的雇主，但其不是指本件，且須外勞實際上有
      去過有做過事情（指曾受雇過），才有可能說出云云等語，足認本件並無任何
      嫁禍之事，而被告復未舉出其他事證以實其說，自難認其所辯為真。
    6.再經本院函查台北市政府警察局大同分局，得知該分局收容所目前僅有監視系
      統而無錄影設備（見本院卷附台北市政府警察局大同分局北市警同分刑字第八
      九六三五三六六○○號函），而依內政部警政署所公佈之拘留所設置管理辦法
      亦無拘留所必須設置錄影設備之規定，且若為防堵被拘留人逃離，應認有監視
      設備即為已足，是堪認台北市政府警察局大同分局來函謂，該分局承辦有關被
      告違反就業服務法案件，員警於製作警訊筆錄時並未錄影等情（見本院卷附台
      北市政府警察局大同分局北市警同分行字第八九六三七六八二○○號函），應
      係屬實，並無任何偏袒該分局員警丁○○之情，被告另聲請勘驗該局拘留所，
      經核並無必要，況縱當日確有錄影，惟因事隔已久，該錄影帶早已滅失或經重
      複使用，勘驗該分局拘留所對本件案情之釐清並無任何實益，是顯無勘驗之必
      要。
    7.至被告辯稱，證人丁○○於訊問外勞部分有三種不同之版本云云，惟究其爭執
      點應係當日訊問之過程究先製作筆錄或先書寫英文陳述書等情，參以證人丁○○於原審訊問時證稱：「‧‧‧製作筆錄之前，是該名外勞先帶我們去他曾經
      工作過的地點，因為我是外事警察，會先與他溝通，問他在何處工作，然後我
      們由他帶領前往查證，查證確實後才製作筆錄的‧‧‧。」云云（見原審卷第
      六十四頁八十九年一月二十一日訊問筆錄），足認不管係先製作筆錄或先書寫
      陳述書，該書面之內容均經員警及外勞實際到現場查證過後始製作，縱證人丁○○對上情或因記憶不清而有前後不一之證述，惟該內容並不影響被告犯罪之
      成立，是被告聲請勘驗證人丁○○於原審八十九年九月一日審理當天做證部分
      之錄音及傳訊原審蒞庭檢察官到庭作證部分，經核均無必要；而被告聲請勘驗
      拘留所所有打進打出之電話錄音資料，及接受測謊，以查明證人丁○○是否教
      唆當日值班之員警甲○○作偽證等情，參諸證人甲○○於本院所為之證稱內容
      （詳見本院卷九十年二月十五日訊問筆錄），其對法官訊以：丁○○有無交壹
      張寫好的紙交外勞抄寫？答以：我不知道云云等語，核並無法證明被告所聲請
      之待證事實（即該陳述用紙是否係外勞抄寫等情）之真偽，是證人丁○○與甲○○等二人究否有無涉嫌偽證，即與本案被告罪嫌成立與否顯無重要關聯，非
      客觀上認為應行調查之證據，被告聲請勘驗拘留所之電話錄音及命證人測謊等
      情，經核均無必要。
  (三)綜上，被告所為前開置辯，皆難認屬實，無足採信。此外，復有菲律賓籍人
    ALBERTO P.BULACLAC護照影本在卷可憑，本件事證明確，被告犯行洵堪認定。
二、被告為朝隆公司之代表人，因執行業務僱用許可失效之外國人，係違反就業服務
    法第五十三條第一款之規定，其僱用人數均為一人，核其所為，應依同法第五十
    八條第一項前段處斷。公訴人雖認被告係違反就業服務法第五十三條之規定，聘
    僱人數為二人以上，惟其起訴法條仍載為應依該法第五十八條第一項前段處斷，
    自無庸變更其起訴法條。原審經審理結果，認被告罪證明確，適用就業服務法第
    五十八條第一項前段、刑法第十一條前段、第四十一條之規定，審酌被告並無前
    科，有臺灣高等法院檢察署刑案紀錄簡覆表在卷可考，素行尚稱良好、所違法聘
    僱之人數及時間、造成之危害，及犯後態度等一切情狀，量處拘役四十日，並諭
    知易科罰金之折算標準，以示儆懲，其認事用法及量刑，均無不合。被告上訴意
    旨仍執陳詞否認犯罪，並指摘原判決不當，為無理由，應予駁回。
三、公訴意旨另以被告自八十六年九月底起至同年十二月初止，非法僱用來臺觀光之
    印度籍人CHOWDHURY RAGHUNATH及BISWAS SANKAR KUMAR在朝隆工司事作業員員之
    工作，因認被告就此亦有有違反就業服務法第五十三條規定之犯行。惟按曾為不
    起訴處分，而違背第二百六十條之規定再行起訴者，應諭知不受理之判決；又不
    起訴處分已確定者，非有左列情形之一，不得對於同一案件再行起訴：一、發見
    新事實或新證據者；二、有第四百二十條第一項第一款、第二款、第四款或第五
    款所定得為再審原因之情形者，刑事訴訟法第三百零三條第四款、第二百六十條
    分別定有明文。查上開事實前業經臺灣板橋地方法院檢察署檢察官偵查終結，認
    被告罪嫌不足而以八十七年度偵字第一六○九號不起訴處分確定在案，有該不起
    訴處分書在卷足憑。本件公訴人就同一事實再行起訴，惟其理由欄所載據以認定
    事實之地址條、薪水條、CHOWDHURY RAGHUNATH及BISWAS SANKAR KUMAR之警訊供
    詞等，經原審調閱該案卷宗審核，均為原偵查時即已存在並經檢察官斟酌之證據
    ，而公訴人復未說明有何新事實、新證據或有刑事訴訟法第四百二十條第一項第
    一款、第二款、第四款或第五款之情事，其再行起訴顯與前開規定未合，原應為
    不受理之諭知，惟公訴意旨認此部分與前開論罪科刑之部分係同一事實，為實質
    上一罪，爰不另為不受理之諭知，併為敘明。
據上論斷，應依刑事訴訟法第三百六十八條，判決如主文。
本案經檢察官郭啟東到庭執行職務。
中      華      民      國     九十     年      五      月     三十     日
                                臺灣高等法院刑事第二十一庭
                                    審判長法  官  葉  騰  瑞
                                          法  官  江  國  華
                                          法  官  莊  明  彰
右正本證明與原本無異。
不得上訴。
                                          書記官  廖  嫣  雯
中      華      民      國     九十     年      五      月     三十一   日
附錄：本判決論罪科刑法條全文
就業服務法
第五十八條  違反第五十三條第一款、第二款或第三款規定，其聘僱或留用人數為一
            人者，處六月以下有期徒刑、拘役或科或併科新臺幣九萬元以下罰金；
            其聘僱或留用人數為二人以上者，處三年以下有期徒刑、拘役或科或併
            科新臺幣三十萬元以下罰金。
            法人之代表人、法人或自然人之代理人、受雇人或其他從業人員，因執
            行業務犯前項之罪者，除處罰其行為人外，對該法人或自然人亦科以前
            項之罰金。


司法院資訊處製作；財團法人民間司法改革基金會備份。
